【裁判字號】    89,台上,1204
【裁判日期】    890524
【裁判案由】    請求返還土地
【裁判全文】
最高法院民事判決                              八十九年度台上字第一二○四號
    上 訴 人  甲○○
              巳○○
              午○○
              丁○○
              子○○
              戊○○
              辰○瓊
              辰  ○
              辰○吉
              辰○雄
              壬○○
              辛○○
              庚○○
              己○○
              癸○○
              丑○○
              寅○○
              乙○○
    被上訴人  卯○○
右當事人間請求返還土地事件，上訴人對於中華民國八十七年十二月三十一日台灣高
等法院第二審判決（八十五年度上字第一七○四號），提起上訴，本院判決如左：
    主  文
原判決關於命上訴人甲○○、乙○○給付，及駁回上訴人甲○○以次十七人之上訴，
暨各該訴訟費用部分均廢棄，發回台灣高等法院。
    理  由
本件被上訴人主張：坐落苗栗縣苑裡鎮○○段一○三地號土地係伊與其他共有人所共
有。上訴人未經伊及其他共有人同意，亦無任何法律上之正當權源，竟擅自占用系爭
土地建屋居住，詳如第一審判決附圖（下稱附圖）所示等情，爰依民法第七百六十七
條、第八百二十一條規定，求為命上訴人拆除各該建物，交還土地予伊及其他共有人
之判決（被上訴人對第一審共同被告戴德弘、丙○○、杜木宗為請求部分，戴德弘、
丙○○部分已分別經第一審法院、原法院判決被上訴人敗訴確定。杜木宗部分則經第
一審法院判決被上訴人勝訴確定）。
上訴人則以：伊等之祖先既已於百年前向訴外人即系爭土地之共有人蔡生傳、蔡錫珪
等承租系爭土地建屋居住，就系爭土地自有租賃關係。其中系爭土地上建號二九至四
七號之建物，均經辦妥第一次所有權登記，可見建造之初必已取得土地所有人之同意
，被上訴人訴請拆屋還地，即屬無理。況伊等或非系爭土地上建物之所有權人，或非
建物所有權人全體，均無拆屋之處分權，亦不能將系爭房屋拆除，返還土地予被上訴
人。縱伊等有處分權，然伊等和平繼續占有系爭土地已逾二十年，仍可依時效取得地
上權等語，資為抗辯。
原審廢棄第一審所為上訴人甲○○敗訴部分之判決，改命甲○○及原審追加被告即上
訴人乙○○應將附圖所示Ｆ部分面積○‧○○四一公頃土地上之建物拆除，交還土地
予被上訴人及其餘共有人全體，並駁回上訴人甲○○以次十七人對第一審判決之上訴
（按：原判決誤載上訴人辛○○、庚○○之姓名為「鄭」美麗、「鄭」美雲），係以
：被上訴人主張其為系爭土地共有人之一，上訴人甲○○等各占用如附圖所示Ａ至Ｑ
部分土地之事實，有甲○○等所不爭之土地登記簿謄本、第一審法院勘驗筆錄、及囑
託苗栗縣通霄地政事務所製作之實測圖說（即附圖）附卷可稽。甲○○等雖辯稱伊等
就系爭土地有租賃權存在云云，然查，甲○○等於系爭土地所建之房屋，縱已於三十
九年間為總登記，取得建號，非即表示各該建物具有使用系爭土地之權源，此由系爭
房屋均係三十八年以前所建，於斯時均無須申請建造執照，亦無須提出土地使用同意
書即可知之。至於證人郭炳照、蘇木忠、陳和仔、邱目盛、徐蔡林靜既均不能證明甲
○○等使用系爭土地係基於兩造間有租賃關係存在之事實。上訴人子○○提出土地租
賃契約書一紙抗辯伊對水井旁之四坪土地有租賃權云云，又為被上訴人所否認，子○
○復未舉證證明該土地租賃契約書為真正，具見上訴人甲○○等之上開抗辯為不可採
。渠等迄未為地上權登記，其占用系爭土地，自仍屬無正當權源。而渠等俱有拆屋之
權能，業據渠等陳明在卷。則被上訴人本於所有物返還請求權，請求上訴人甲○○等
拆屋還地，應予准許，惟其中上訴人甲○○因與追加被告乙○○係王康仔之共同繼承
人，即應將第一審命甲○○單獨拆屋還地部分予以廢棄等詞，為其判斷之基礎。
查原審既將第一審命上訴人甲○○給付部分之判決廢棄，可見該第一審對甲○○之判
決已不存在，乃原判決主文竟又另為駁回上訴人甲○○上訴之諭示，即有矛盾。其次
，上訴人甲○○等迭次辯稱伊等並無拆屋之權能等語，除上訴人癸○○曾於第一審法
院履勘時陳稱如附圖所示Ｎ及Ｏ部分之房屋係伊所建，嗣又於原審具狀抗辯附圖Ｎ部
分為訴外人蔡宗保所建，蔡宗保將之贈與伊配偶即證人徐蔡林靜，附圖Ｏ部分，自始
即為訴外人蔡宗保、蔡宗慶所共有云云，致該癸○○是否有撤銷自認之意思﹖尚待原
審再為推敲外，其餘上訴人似皆無類於癸○○或渠等對房屋有處分權之陳述，且就卷
附建物登記簿謄本觀之，系爭土地上之建物除癸○○所占用部分外，似均已辦妥所有
權第一次登記，而其登記之現今所有權人，均非甲○○等人（癸○○以外）；則甲○
○等（包括癸○○）究竟有無拆屋權能﹖渠等之前揭抗辯是否不足採取﹖亦非無疑。
原審未詳為調查審認，逕以甲○○等已陳明渠等俱有拆屋之權能，遽為不利甲○○等
之判決，即非允洽。抑有進者，上訴人甲○○等一再辯謂除癸○○使用之如附圖Ｎ、
Ｏ部分房屋外，其餘房屋均有辦理保存登記，建號為二九至四七號，該房屋既得以辦
理第一次所有權登記，可見建造之初必已取得土地所有人之同意，而土地原所有人既
同意他人建屋使用，即不得再對建物所有人之繼受人主張無權占有等語，參諸三十三
年至六十年之建築法第十條規定：「私有建築，應由起造人備具建築聲請書，連同建
築計劃、工程圖樣及說明書，呈由市縣主管建築機關核定之。」同法第十一條第三款
規定：「建築聲請書應載明左列事項……三起造人之土地權利並附具證明文件……。
」等情，上訴人所稱得系爭土地原所有人之同意，始建造上開房屋，似非全然無據。
原審認系爭房屋均係三十八年以前所建，無須申請建造執照，亦無須提出土地使用同
意書云云，並未說明其依據何在，且與當時法律規定不符，顯屬違誤；倘系爭房屋建
造時，原土地所有權人曾出具同意使用土地之證明文件，則依契約之目的探求當事人
之真意，是否應解為該等房屋得使用系爭土地至房屋不堪使用時為止，不因他人繼受
房屋之所有權而受影響﹖上訴人甲○○等所辯，是否毫無可採﹖原審未予深究，遽憑
前揭理由而為不利於甲○○等之判決，尤屬難昭折服。又查依上訴人聲請之證人康肇
煌到庭結證：「被上訴人與子○○於六十九年三月二十九日所訂之土地租賃契約書是
我所寫的，因我是代書事務所的助手，兩造談妥條件後請我代他們寫的，當時雙方一
起來找我，他們一邊談，我一邊寫。」等語（見原審卷五九頁），原審對於此項證據
，並未在判決理由項下記載其取捨意見，遽謂子○○未舉證證明該土地租賃契約書之
真正，而為不利於子○○之判斷，自有判決不備理由之違法。再查甲○○等另辯稱訴
外人蔡生傳、蔡錫珪代理地主將系爭土地出租予伊等等語，並提出證明書一紙、證明
申請書二紙、租穀收據三紙為證，原審未遑斟酌，已有未當。且甲○○等曾多次聲請
傳訊證人蔡瑞草、蔡洪孃嫣、李昭逢，以證明兩造就系爭土地有租賃關係，原審置此
項聲請於不顧，於法亦屬不合。上訴論旨，指摘原判決不當，求予廢棄，非無理由。
據上論結，本件上訴為有理由，依民事訴訟法第四百七十七條第一項、第四百七十八
條第一項，判決如主文。
中      華      民      國    八十九    年      五      月    二十四    日
                              最高法院民事第八庭
                                  審判長法官  蘇  茂  秋
                                        法官  曾  煌  圳
                                        法官  李  慧  兒
                                        法官  吳  麗  女
                                        法官  高  孟  焄
      右正本證明與原本無異
                                              書  記  官
中      華      民      國    八十九    年      六      月     十二     日
                                                                        Ｂ


司法院資訊處製作；財團法人民間司法改革基金會備份。
